臺灣高等法院民事判決　　　　　　　　100年度上易字第430號
上　訴　人　陳義信
訴訟代理人　蕭明哲律師
被上 訴 人　蔡惠馨
訴訟代理人　張藝騰律師
上列當事人間請求返還借款事件，上訴人對於中華民國99年12月
31日臺灣板橋地方法院99年度訴字第968號第一審判決提起上訴
，並為訴之追加，經本院於100年8月2日言詞辯論終結，茲判決
如下：
    主      文
上訴及追加之訴均駁回。
第二審及追加之訴訴訟費用由均由上訴人負擔。
    事實及理由
一、上訴人於原審依消費借貸法律關係為本件之請求，於本院審
    理中在同一聲明下，追加依不當得利規定為請求，核其追加
    與民事訴訟法第446條第1項但書、第255條第1項第2款規定
    相符，應予准許。
二、上訴人主張：被上訴人於民國92年至93年間，向上訴人借款
    新臺幣（下同）100萬元，上訴人分別於92年9月9日、93年9
    月13日各匯款50萬元至被上訴人指定之銀行帳戶內，嗣經上
    訴人多次口頭催告被上訴人還款，其均置之不理，上訴人乃
    於99年4月10日以臺北市古亭郵局第538號存證信函催告被上
    訴人返還借款，惟仍無回應，爰依消費借貸之法律關係，求
    為判命被上訴人清償100萬元，及自催告期滿翌日即99年5月
    15日起至清償日止，按年息5%計算之利息等語。（原審為上
    訴人敗訴之判決）並對原判決聲明不服，提起上訴，復於本
    院在同一聲明下，主張如認兩造間無消費借貸關係存在，被
    上訴人收受上開款項，即無法律上之原因而受利益，致上訴
    人受有損害，爰追加依不當得利規定為本件之請求。上訴聲
    明：(一)原判決廢棄。(二)被上訴人應給付上訴人100萬元，及
    自99年5月15日起至清償日止，按年息5%計算之利息。
三、被上訴人則以：被上訴人雖曾收受上訴人交付之100萬元，
    惟該款項係上訴人追求被上訴人時所贈與，並非借款；被上
    訴人自92年5月起至94年2月止，雖按月以支票給付上訴人5,
    000元，然係清償前向上訴人所借10萬元，與該100萬元無涉
    ；上訴人主張被上訴人有不當得利之情事，應由其就被上訴
    人受領該100萬元欠缺法律上原因之事實，負舉證之責等語
    ，資為抗辯。對於上訴人之上訴及追加之訴，答辯聲明：上
    訴及追加之訴均駁回。
四、兩造不爭執之事項
  (一)上訴人曾於92年9月9日、93年9月13日各匯款50萬元至被上
    訴人之銀行帳戶。
  (二)被上訴人於99年4月13日收受上訴人所寄臺北市古亭郵局第
    538號存證信函。
  (三)兩造曾為男女朋友關係。
五、玆就兩造爭執之事項，判斷如下：
  (一)上訴人依消費借貸關係為請求部分：
  1.按稱消費借貸者，謂當事人一方移轉金錢或其他代替物之所
    有權於他方，而約定他方以種類、品質、數量相同之物返還
    之契約，民法第474條第1項定有明文。又消費借貸為要物契
    約，原告主張金錢消費借貸關係存在，應先就其發生之要件
    ，即金錢之交付及借貸意思表示互相一致，負舉證之責任，
    若其先不能舉證，則被告就其抗辯事實即令不能舉證，或其
    所舉證據尚有疵累，仍應駁回原告之請求。
  2.上訴人主張兩造間有消費借貸關係，係以其於92年9月9日及
    93年9月13日各匯款50萬元至被上訴人指定之帳戶，被上訴
    人自92年9月29日起至94年2月14日止曾按月給付5,000元之
    利息為其論據，並提出五股鄉農會匯款申請書、交易明細（
    原審卷6、7、55-58頁）為證，及聲請訊問證人黃美慧。惟
    查，被上訴人固自認收受上訴人所交付之100萬元，然否認
    為借款，按交付金錢之原因多端，此為社會常情，而被上訴
    人辯稱兩造曾為男女朋友關係之事實，為上訴人所自認（本
    院卷48頁反面），被上訴人辯稱上開款項為追求伊時所為贈
    與等語，尚非無可能，是僅憑交付100萬元之事實，尚不足
    以證明兩造間就該100萬元有消費借貸之意思表示合致。又
    上訴人所提出之五股鄉農會帳戶交易明細，雖自92年9月29
    日起至94年2月14日間每月有一筆或一筆以上代收5,000元票
    據之交易，然該交易明細並不足以證明取得5,000元支票之
    原因，而被上訴人辯稱其係自92年5月30日起至94年2月14日
    止共交付5,000元之支票20張予上訴人，以清償前欠之10萬
    元等語，有其提出該20張支票（原審卷70-89頁）在卷可稽
    ，經核其所交付之支票之發票日及金額與上訴人所提出之上
    開五股鄉農會帳戶交易明細相符，可知被上訴人於收受第一
    筆50萬元前，已於同年5月起交付支票予上訴人兌領，則該
    20張5,000元之支票，應非系爭100萬元借款之利息甚明，上
    訴人主張上開支票為100萬元借款之利息云云，並不足採。
  3.證人即被上訴人之友人黃美慧雖於原審證稱：大約在98年夏
    天，到被上訴人店裡去買東西，電話一直響，被上訴人不接
    電話，我問她為何不接電話，被上訴人說是有一個人要追她
    ，後來不到15分鐘，上訴人就到被上訴人店裡，當時上訴人
    與被上訴人對罵，罵的內容就是上訴人說被上訴人欠上訴人
    190萬元，而且把他的支票都撕掉，在罵的過程中，我有問
    被上訴人是否有欠上訴人190萬元，被上訴人叫我不要管，
    我向被上訴人說妳騙我，又不是上訴人要追妳，你們兩個是
    債務問題；被上訴人沒有跟我說這筆錢是什麼錢，而是上訴
    人跟我說是被上訴人要軋票，而陸陸續續借的錢，而且有付
    他每月5,000元利息；上訴人走了之後，我還在店裡，我向
    被上訴人說妳每天被電話騷擾也不是辦法，我有勸被上訴人
    與上訴人和解，但被上訴人不同意；對於兩造之前是否有金
    錢往來不清楚，上開所述的內容就是那天看到的；四、五年
    前我知道上訴人跟被上訴人是男女朋友關係，我看過被上訴
    人有拿補品給上訴人；我私底下有問被上訴人，被上訴人說
    她確實有拿上訴人的錢，但是她叫我不要管，所以我就沒有
    追問她這一筆是什麼錢，且在我剛剛陳述的對罵過程中，上
    訴人有指責被上訴人把他的支票撕掉，當時被上訴人沒有否
    認等語（原審卷64-65頁）。惟依證人證述之內容，所謂被
    上訴人向上訴人借款之事，顯係聽聞上訴人所說，被上訴人
    於當場並未承認，且所聽聞之190萬元，與上訴人於99年4月
    10日所發存證信函所載之150萬元（原審卷16頁），亦有不
    符，再被上訴人雖向證人承認有拿上訴人的錢，惟其原因為
    何，證人並無追問，自無法證明為借款，另被上訴人雖坦承
    將交付予上訴人之支票撕毀（本院卷29頁反面），惟否認所
    撕毀之支票即係清償上開100萬元之支票，而依兩造所述，
    除系爭100萬元外，兩造尚有其他金錢往來，上訴人就被上
    訴人所撕毀之支票金額及發票日等，均未能舉證證明之，是
    上開證人之證詞，亦不足以證明兩造就系爭100萬元，有消
    費借貸關係存存。
  4.此外，上訴人未能再提出其他證據，證明兩造間就系爭100
    萬元有消費借貸關係存在，其依消費借貸法律關係，請求被
    上訴人給付100萬元本息，即屬無據。
  (二)上訴人依不當得利規定為請求部分：
  1.按無法律上之原因而受利益，致他人受損害者，應返還其利
    益，雖有法律上之原因，而其後已不存在者，亦同，民法第
    179條定有明文。非債清償之不當得利返還請求權，以債務
    不存在為其成立要件之一，主張此項請求權成立之原告，應
    就債務不存在之事實負舉證之責任(最高法院28年上字第173
    9號判例參照)。又事實為法律關係發生之特別要件者，在消
    極確認之訴，應由被告就其存在負舉證之責任，在其他之訴
    ，應由原告就其存在負舉證之責任；非債清償之不當得利返
    還請求權，以對於不存在之債務而為清償之事實，為其發生
    之特別要件，自應由主張此項請求權存在之原告就該事實之
    存在負舉證之責任，而該事實之存在，係以所清償之債務不
    存在為前提，故該原告就其所清償之債務不存在之事實有舉
    證責任(司法院院字第2269號解釋亦可資參照)。
  2.本件上訴人主張如認兩造無消費借貸關係存在，被上訴人收
    受其交付之100萬元，即屬無法律上之原因而受利益，致其
    受有損害，被上訴人應依不當得利之規定，返還該100萬元
    云云，為被上訴人所否認，按諸前開說明，應由上訴人就其
    給付欠缺給付目的之事實，負舉證之責。惟上訴人自承此部
    分無證據可資證明(本院卷29頁正面)，而被上訴人辯稱係兩
    造曾為男女朋友關係，系爭100萬元，係上訴人為追求被上
    訴人所為贈與等語，衡諸現今社會常情，亦非無可能。是上
    訴人於本院追加依不當得利規定，請求被上訴人返還100萬
    元本息，亦屬無據。
六、綜上所述，上訴人主張依消費借貸法律關係，請求被上訴人
    給付100萬元，及自99年5月15日起至清償日止，按年息5%計
    算之法定遲延利息，為無理由，不應准許。其假執行之聲請
    亦失所附麗，應併予駁回。原審為上訴人敗訴之判決，及駁
    回其假執行之聲請，並無不合。上訴意旨指摘原判決不當，
    求予廢棄改判，為無理由，應駁回其上訴。又上訴人於本院
    追加依不當得利規定為請求，亦無理由，應予駁回。
七、本件事證已明，兩造其餘攻擊防禦方法及未經援用之證據，
    經審酌後，認均與前開結論不生影響，爰不予一一論述，併
    此敘明。
八、據上論結，本件上訴及追加之訴均為無理由。依民事訴訟法
    第449條第1項、第78條，判決如主文。
中    華    民    國   100    年    8     月    16    日
                    民事第十一庭
                        審判長法  官  呂太郎
                              法  官  詹文馨
                              法  官  劉坤典
正本係照原本作成。
不得上訴。
中    華    民    國   100    年    8     月    16    日
                              書記官  劉育妃